【裁判字號】    97,簡上,276
【裁判日期】    980703
【裁判案由】    詐欺
【裁判全文】
臺灣新竹地方法院刑事判決             97年度簡上字第276號
上  訴  人
即  被  告  乙○○
上列上訴人即被告因詐欺案件，不服本院新竹簡易庭中華民國97
年11月4日97年度竹簡字第1185號第一審簡易判決（聲請案號：9
7 年度偵字第4344號），提起上訴，本院管轄第二審之合議庭判
決如下：
    主  文
上訴駁回。
    事  實
一、乙○○明知近年來臺灣社會盛行以虛設、租賃、借用或買賣
    人頭帳戶之方式，供詐騙集團作為詐欺他人交付財物或恐嚇
    他人交付贖金等不法用途，亦知金融機構帳戶係個人理財之
    重要工具，且關係個人財產、信用之表徵，應可預見他人向
    其收購金融機構帳戶之存摺、印章、金融卡者，目的及手段
    詭異，應有持帳戶等相關物件供己詐騙或恐嚇他人錢財之意
    圖，其亦知悉提供帳戶之存摺、金融卡供他人使用，具有幫
    助掩飾或藏匿他人犯罪所得財物之可能性，竟仍基於縱有人
    以其金融帳戶實施詐欺犯罪亦不違背其本意之幫助詐騙集團
    從事詐欺取財行為之犯意，於民國97年5 月22日至同月26日
    前之某日，在不詳地點，將其所申辦之渣打商業銀行股份有
    限公司竹蓮分行（下稱渣打銀行竹蓮分行）、帳號00000000
    000000號之帳戶存摺、提款卡及密碼資料，交付予真實姓名
    、年籍不詳之詐欺集團成員使用。嗣該犯罪集團內某成員取
    得乙○○前開帳戶存摺、提款卡及密碼資料後，於97年5 月
    26 日 （聲請書誤載為27日）晚間6 時21分許，假冒電視購
    物服務人員，撥打電話向甲○○佯稱其先前購買之商品，付
    款單誤簽收為分期付款，要求甲○○至自動櫃員機依指示操
    作，致甲○○陷於錯誤，至金融機構之自動櫃員機，依詐騙
    集團成員指示操作，而分別於同日晚間7 時47分許、同日晚
    間7時55 分許，轉帳新臺幣（下同）1,000 元、79,000元至
    乙○○上開渣打銀行帳戶，隨即於當日遭提領一空。嗣甲○○事後查覺有異，方知受騙而報警處理，始悉上情。
二、案經新竹市警察局第三分局報告臺灣新竹地方法院檢察署檢
    察官偵查後聲請簡易判決處刑。
    理  由
一、程序方面：
    按被告以外之人於審判外之言詞或書面陳述，除法律有規定
    者外，不得作為證據；又被告以外之人於審判外之陳述，雖
    不符合同法第159 條之1 至第159 條之4 之規定，但經當事
    人於審判程序同意作為證據，法院審酌該言詞陳述或書面陳
    述作成時之情況，認為適當者，亦得為證據。當事人、代理
    人或辯護人於法院調查證據時，知有第159 條第1 項不得為
    證據之情形，而未於言詞辯論終結前聲明異議者，視為有前
    項之同意，刑事訴訟法第159 條第1 項及第159 條之5 分別
    定有明文。經查，本判決下列所引用之各該被告以外之人於
    審判外之陳述（包含書面陳述），除公務員職務上製作之紀
    錄文書，並無顯不可信之情況，依刑事訴訟法第159 條之4
    第1款 規定，有證據能力外，其餘亦屬傳聞證據部分，檢察
    官、被告於本院準備程序中均表示沒有意見，且迄於言詞辯
    論終結前亦未聲明異議。本院審酌上開證據資料製作時之情
    況，尚無違法不當及證明力明顯過低之瑕疵，亦認為以之作
    為證據應屬適當，故揆諸前開規定，爰依刑事訴訟法第159
    條之5規定，認前揭證據資料均有證據能力。
二、訊據被告乙○○固不否認曾向渣打銀行竹蓮分行申設帳號00
    000000000000號帳戶，並領有存摺、提款卡，並於領取提款
    卡後變更提款卡密碼，且上開帳戶於97年5 月26日有甲○○
    各匯入1,000 元、79,000元等情，惟矢口否認有何幫助詐欺
    取財犯行，辯稱：申辦該帳戶是為了要找工作，該帳戶存摺
    、提款卡係於97年5 月22日開戶後2 、3 天在新竹市○○路
    ○○路空間網咖遺失的，存款簿裡有記提款卡密碼，提款卡
    跟存款簿放在一起，當時因失業上網要找104 銀行，在網咖
    上完廁所後要買飲料時，就發現包包裡皮夾內的錢、存摺及
    提款卡不見了，當天就打電話告知友人丙○○遺失存摺乙事
    ，但沒有報警，於97年6 月9 日至渣打銀行辦理遺失時就被
    帶回警局云云，並聲請傳喚證人丙○○以佐證其說詞，惟查
    ：
  (一)被害人甲○○遭詐騙集團以電視購物簽收單有誤為由，而遭
    詐騙集團騙至自動櫃員機前以自動櫃員機轉帳款項至被告之
    上開帳戶，被告之上開帳戶於97年5 月26日有甲○○各匯入
    1,000 元及7,9000元等情，業據被害人甲○○於警詢中陳述
    在卷（見97年度偵字第4344號卷第8 至9 頁），並有被害人
    甲○○操作提款機匯款交易明細表影本2 張在卷可查（見同
    上偵查卷第16頁），此外，有渣打銀行竹蓮分行97年12月6
    日渣打商銀竹蓮字第09700124號函暨所附被告乙○○於97年
    5 月22日申設渣打銀行帳號00000000000000號帳戶之開戶資
    料及存摺對帳單影本各1 份（見本院97年度簡上字第276 號
    卷第17至20頁）及桃園縣政府警察局大溪分局南雅派出所受
    理詐騙帳戶通報警示簡便格式表、金融機構聯防機制通報、
    內政部警政署反詐騙諮詢專線紀錄表、桃園縣政府警察局大
    溪分局南雅派出所受理各類案件紀錄表、受理刑事案件報案
    三聯單各1 份（見同上偵查卷第13至15頁、第17至18頁）附
    卷可參，足認被害人甲○○確係遭詐騙集團詐騙而將款項匯
    至被告上開帳戶內。
  (二)被告於本院審理時辯稱：於97年5 月22日開戶後2 、3 天在
    網咖內發現遺失上開存摺、提款卡，至97年6 月9 日至銀行
    辦理遺失該段期間，並未向警方報失竊，亦未向銀行辦理遺
    失及掛失止付各該帳戶，提款卡跟存款簿放在一起，存款簿
    裡有記載提款卡密碼云云（見本院97年度簡上字第276 號卷
    第134 頁）。惟若被告所辯遺失等情為真，衡情其自當迅速
    辦理相關掛失手續或備案，以防止存摺、提款卡被他人冒用
    ，然被告於發現遺失後並未報警，又於發現遺失存摺、提款
    卡後10餘日始至銀行詢問，此為被告自承在卷，是被告情願
    冒經他人撿拾其存摺及提款卡而為不當使用之風險，而於發
    現存摺、提款卡遺失後未報案或是向開戶銀行辦理掛失，自
    與常情不合。況有社會歷練、經驗之人，均知提款卡應與其
    存摺、密碼分別保存，以免帳戶款項遭人盜領，被告將密碼
    書寫於存摺上，提款卡又與存摺擺放在一起，則形同未設密
    碼，殊有悖於常情。衡被告為國中肄業之教育程度，具一定
    智識，且自承自16歲開始即在加油站、便利商店、遊戲場打
    工等工作經驗，曾向新竹英明街郵局、玉山商業銀行、合作
    金庫銀行、國泰世華銀行、聯邦商業銀行、臺北富邦商業銀
    行股份有限公司、臺新國際商業銀行申設帳戶使用，有金融
    機構回應狀態表、被告所提出之郵局、玉山銀行及合作金庫
    存簿影本及國泰世華商業銀行業務控管部98年4 月16日國世
    業控字第0980000226號函、聯邦商業銀行新竹分行98年4 月
    21日聯邦新竹98字第102 號函、臺北富邦商業銀行股份有限
    公司敦南分行98年4 月21日（98）北富銀敦字第31號函、臺
    新國際商業銀行98年4 月28日臺新作字第9805592 號函暨各
    函文所附之帳戶交易明細在卷可參（見本院97年度簡上字第
    276 號卷第17至20頁第36至47頁、第65至113 頁），被告既
    為具相當社會生活經驗之成年人，並曾申設領用多個帳戶使
    用，就上情絕難諉為不知。又被害人係因受詐騙集團之詐術
    而轉帳，倘詐騙集團係隨機拾得被告遺失之提款卡，衡情當
    無罔顧業已花費大量人力、物力、時間詐得被害人信任後，
    命被害人匯款至一隨時可能因掛失止付而不能提領款項之帳
    戶內之理？是詐騙集團於命被害人匯款入被告前揭帳戶內時
    ，應已確信被告該帳戶可供正常使用，不致因被告掛失而無
    法使用，且已確切知悉提款卡之密碼。而就此等事務之經驗
    法則判斷，則需被告自行提供提款卡、存摺等物，並告知提
    款卡密碼始能達成，從而堪認被告確曾交付前揭帳戶之存摺
    、提款卡予詐騙集團以利其詐騙他人財物，則被告所辯該帳
    戶係遺失云云，自難採信。況被告於偵訊時供稱：是在到警
    局作筆錄那天發現存摺、提款卡不見了，去銀行詢問，銀行
    的人要伊等候，後來警察就來了云云（見同上偵查卷第25
    頁），互核被告所言，就其發現上開帳戶存簿及提款卡之遺
    失時間等節，亦前後反覆不一，有所矛盾，尚難信採。
  (三)又證人丙○○於本院審理時到庭證稱：被告有跟伊說存摺及
    提款卡被偷了，是到伊工作之便利商店時才說的，被告並沒
    有說存摺及提款卡是當天被偷的，因為現在很多人的提款簿
    都被盜用成詐騙集團的，所以伊跟被告說一定要去銀行報遺
    失，伊不記得被告是何時說的，也不知道被告的存摺及提款
    卡是何時被偷的，事後並沒有問過被告究竟有無去報遺失。
    被告被警察抓的隔天有打電話給伊，被告說到銀行櫃台辦遺
    失，隔不到多久就被警察帶走了。在伊告知被告要去銀行掛
    遺失到被告被警察抓走，沒有多久，大概不到1 個星期的時
    間等語在卷可參（見本院97年度簡上字第276 號卷第136 至
    141 頁）。然證人丙○○上開所述，係聽聞被告轉述該存摺
    、提款卡遭竊乙事，就被告該帳戶、提款卡是否確有遭竊乙
    節，亦非親見親聞，尚未能據為有利於被告之認定。況依據
    證人丙○○上開所述，被告告知證人丙○○前揭存摺、提款
    卡遭竊之時間，距離被告至警局製作筆錄不到1 星期，又被
    告自承其係於98年6 月9 日至銀行辦理掛失當日即為警帶至
    警局製作筆錄，是依據證人丙○○此部分證述，被告告知證
    人丙○○該存摺、提款卡遺失之時間顯係在97年6 月初，而
    與被告供稱：係於97年5 月22日開戶後2 、3 天在網咖發現
    存摺及提款卡不見，當天就打電話告知友人丙○○等節不符
    ，是被告上開所辯，亦難採信。
  (四)被告於本院審理時雖以上揭情詞置辯，並另供述：申辦該帳
    戶之目的係為了找工作，其之前欠了100 多萬的卡債，變成
    卡奴，且信用破產，母親幫忙還了幾家銀行信用卡的錢，因
    為欠卡債無法銀行往來，因工作須要帳戶才去開戶等語（見
    97年度簡上字第276 號卷第26頁、第131 至135 頁），然被
    告於偵訊時係供述：申辦該帳戶之目的係為存款之用等語（
    見同上偵查卷第24頁），足見被告對其所申辦該帳戶之目的
    為何，前後所供述內容已有不同；又被告於本院準備程序及
    審理程序時自承：之前工作都是給現金，97年5 月間沒有工
    作，已失業1 個多月，失業前在電動遊戲場裡當主管，月入
    34,000元，薪水是給現金，之後在97年6 月初，後續都有在
    作粗工即臨時工，1 天1,500 元，都是領現金等語在卷（見
    97年度簡上字第276 號卷第58頁、第131 至136 頁），顯見
    被告之前之工作向來毋須提供帳戶作為薪資轉帳之用，而均
    係以領取現金之方式為之，且其於申辦上開渣打銀行竹蓮分
    行該帳戶時為失業中，是被告何以須申辦該帳戶作為薪資轉
    帳之用，已非無疑；況衡諸被告該時仍為失業中，並未使用
    該帳戶，何須隨身攜帶該存摺及提款卡？另衡諸一般社會經
    驗，應徵工作之時，求職公司通常僅要求應徵者交付履歷表
    及提供相關工作經驗證明等檔案，縱因為匯入薪資而有提供
    金融帳戶之必要者，取得金融機關之帳號即可，殊無將帳戶
    之存摺、提款卡及密碼一併交付之必要，是被告上開辯解，
    顯不合常情，洵無足採。
  (五)按刑法上之故意，非僅指直接故意，尚包含間接故意（即未
    必故意），所謂間接故意係指行為人對於構成犯罪事實，預
    見其發生而其發生並不違反其本意者而言，刑法第13條第2
    項定有明文。且幫助犯之成立以行為人主觀上認識被幫助者
    正欲從事犯罪或係正在從事犯罪，且該犯罪有既遂之可能，
    而其行為足以幫助他人實現構成要件者，即具有幫助故意，
    並不以行為人確知被幫助者係犯何罪名為必要，至於行為人
    在正犯實施犯罪前為幫助行為者，則構成事前幫助犯。金融
    帳戶為個人之理財工具，一般民眾皆可自由申請開設金融帳
    戶，並無任何特殊之限制，且得同時在不同金融機構申請多
    數存款帳戶使用，並無借用他人帳戶使用之必要，如無正當
    理由，實無借用他人帳戶使用之理，而金融帳戶亦事關個人
    財產權益之保障，其專有性甚高，除非本人或與本人親密關
    係者，難認有何理由可自由流通使用該帳戶資料，一般人均
    有妥為保管及防止他人任意使用之認識，縱特殊情況偶需交
    付他人使用，亦必深入瞭解用途及合理性，始予提供，且該
    等專有物品如落入不明人士手中，而未加以闡明正常用途，
    極易被利用為與財產有關之犯罪工具，此為吾人依一般生活
    認知所易於體察之常識，而有犯罪意圖者，非有正當理由，
    竟徵求他人提供帳戶，客觀上可預見其目的，係供為某筆資
    金之存入，後再行領出之用，且該筆資金之存入及提領過程
    係有意隱瞞其流程及行為人身分曝光之用意，一般人本於一
    般認知能力均易於瞭解（參照最高法院93年度台上字第31號
    判決要旨）。況以電話、手機簡訊通知中獎、刮刮樂、退費
    或佯稱金融卡遭冒用須更改資料等類似之不法詐騙份子，為
    掩飾其等不法行徑，以避免執法人員循線查緝，經常利用他
    人存款帳戶、印章、提款卡暨密碼，以確保犯罪所得免遭查
    獲，類此案件在社會上層出不窮，亦屢經報章雜誌及其他新
    聞媒體再三披露，故避免此等專屬性甚高之物品被不明人士
    利用為與財產有關之犯罪工具，亦為一般生活認知所應有之
    認識。且一般人對自己之金融機構帳戶所用之存摺、提款卡
    、密碼及印鑑，均妥為保管，恐被他人得知帳號或密碼後，
    有被冒領、或其他非法使用之虞。而被告交付金融帳戶之存
    摺、提款卡及密碼資料予之真實姓名、年籍不詳之人，衡之
    常情，被告當有預見該人應係將該等物品供作詐欺犯罪之用
    ，則該收受帳戶之人將該帳戶用來供自己或他人作為詐欺取
    財之用，亦為被告所容忍及允許，亦即不違反被告之本意，
    被告具有不確定幫助故意至為灼然。本件事證明確，被告幫
    助詐欺取財犯行洵堪認定，應依法論科。
五、核被告乙○○所為，係犯刑法第30條第1 項前段、第339 條
    第1項 之詐欺取財罪之幫助犯，爰依刑法第30條第2 項減輕
    其刑。原審以被告上開犯行明確，依刑事訴訟法第449 條第
    1 項前段、刑法第339 條第1 項、第30條第1 項前段、第2
    項、第41條第1 項前段、刑法施行法第1 條之1 第1 項、第
    2 項前段，量處有期徒刑4 月，並諭知如易科罰金之折算標
    準。核其認事用法均無不合，量刑亦屬妥適，應予維持。被
    告上訴意旨執前詞指摘原判決不當，經核為無理由，應予駁
    回。
據上論斷，依刑事訴訟法第455 條之1 第1 項、第3 項、第368
條，判決如主文。
本案經檢察官李秋梅到庭執行職務。
中    華    民    國    98    年    7     月    3    日
                  刑事第五庭   審判長法  官  黃惠玲
                                     法  官  蔡欣怡
                                     法  官  林佑珊
以上正本證明與原本無異。
不得上訴。
中    華    民    國    98    年    7     月    3    日
                                     書記官  蕭惠婷
附錄本案論罪科刑法條全文：
刑法第339條第1項
意圖為自己或第三人不法之所有，以詐術使人將本人或第三人之
物交付者，處5年以下有期徒刑、拘役或科或併科1千元以下罰金
。


司法院資訊處製作；財團法人民間司法改革基金會備份。
